臺灣高等法院刑事裁定
109年度聲再字第307號
再審聲請人
即受判決人  張中和


上列再審聲請人即受判決人因違反性騷擾防治法案件，對於本院
109年度上易字第684號，中華民國109年7月7日所為之第二審確
定判決（第一審案號：臺灣桃園地方法院108年度易字第829號，
起訴案號：臺灣桃園地方檢察署107年度偵字第30904號），聲請
再審，本院裁定如下：
    主  文
再審之聲請駁回。
    理  由
一、聲請再審意旨略以：
  (一)原確定判決稱，依再審聲請人即受判決人甲○○（下稱聲請
      人）提供之多張不同人手持利樂包照片，手持利樂包時手
      腕處確有稍微抬起之情，但顯與證人即告訴人A女（下稱
      告訴人）證述轉身後發現聲請人手持利樂包有不自然抬、
      舉起在其大腿近臀部處，並非手持利樂包自然垂放不慎碰
      觸之情不同。然查，告訴人當時證稱僅說聲請人手持利樂
      包與身體「稍微」朝外分開之動作不自然；地院受命法官
      亦於審判中兩次詢問告訴人：聲請人手是否有「不自然向
      上」之動作，告訴人均未肯定此事；且地院刑事判決書亦
      指出分開之動作為向外，而非向上抬、舉，此處證據顯有
      未審，故原確定判決認定「有不自然抬、舉」之情應有違
      失。手持利樂包，原本就不可能如空手般任由手自然垂放
      ；在利樂包開啟下，為維持利樂包平正不致傾斜，手臂更
      常有出力僵直狀況。告訴人於筆錄中不只一次提到聲請人
      手背接觸其臀部及大腿，然聲請人當時手持利樂包，因利
      樂包之厚度，則手背勢必由垂直轉朝斜上，則「面朝斜上
      」之手背如何與「垂直方向」之大腿相接觸？實無法想像
      。能造成臀部及大腿溫感者，僅利樂包因同時有斜面及垂
      直面而有此可能，此處證據顯有未審，則臀部及大腿之溫
      感是否由手背造成，實有懷疑。又第一審告訴人被要求示
      範該「不自然動作」時，位於密證室中，聲請人無法親見
      ，而法官亦未請現場人員示範予聲請人，故聲請人無法就
      該「不自然動作」是否有不合理之處提出意見。
　(二)原確定判決認為告訴人除證述可感覺到溫熱感外，並明確
      證稱可感受到是皮膚接觸之感覺，顯然與以紙類製作材質
      ，及外型多為四方體有稜角之利樂包所接觸感受不同；另
      原確定判決亦稱告訴人無智力、判斷力或表達力等能力不
      足或欠缺之情形，且平日上下班皆搭乘火車，常處於人潮
      眾多情況下，衡情應無無法辨識接觸材質為何之情事，是
      聲請人辯稱應為告訴人將利樂包碰觸誤會為聲請人手背處
      碰觸，顯不可採。然查，告訴人自述當下臉色非常不好看
      ，一直瞪著聲請人，顯然處於盛怒之下，告訴人亦證稱當
      下困惑不知所措，顯然不無受情緒影響而有思慮混亂情事
      。又當日聲請人手持加熱之利樂包飲料為果菜汁，依照常
      情，應該不會有人想到「居然有人會去加熱果菜汁」，此
      超常難以想像之狀況，確實有可能使搭車經驗豐富之人做
      出錯誤判斷，故告訴人是否在轉頭見利樂包為果菜汁後憑
      直覺認為是冷的，而除利樂包外，同高度又只有手背有熱
      源之可能，才會將溫熱感之來源錯認為手背。再者，利樂
      包本就不必然以稜角與他物相接觸，若利樂包以平面與告
      訴人相接觸，則如何能從形狀上分辨與手背之不同？且據
      東京醫科齒科大學教授奈良信雄之著作「圖解人體解密預
      防醫學解剖書」所載，人體最遲鈍之部位是在大腿及後背
      ，大腿既為人體最不敏感之部位，又隔著褲裙，在形狀相
      同下還能清楚分辨是何種物體碰觸，實有懷疑。況告訴人
      是在後續陳述時才稱有「皮膚接觸感」，怎知其不是後來
      反覆回憶當日情形，自我合理化觸感之結果？
　(三)依常情，一般人若有性騷擾之意圖，通常會自知理虧而有
      掩飾自身行為之反射動作，且會下意識注意對方反應。然
      據告訴人所述，聲請人性騷擾得逞後居然手勢動作僵在原
      處毫不掩飾，還能若無其事，慢條斯理地拿手機出來滑，
      不但未表現出任何尷尬反應，還泰然自若地與告訴人四目
      相交，借過丟垃圾，完全沒在意告訴人憤怒之眼神，丟完
      垃圾居然還回到原處，不趁機離開現場，大方地讓告訴人
      有機會用心記憶聲請人特徵，而聲請人顯然當時若有所思
      ，等火車到站後座位區的人陸續走出，才突然回過神來跟
      著走下車。如此陳述，豈像是一個無素行不良且無犯罪前
      科，卻臨時起意性騷擾的人會有的行為？此處證據顯有未
      審。實是真如聲請人所述：當下完全沒有意識到發生什麼
      事，因此可能即便看到告訴人的神色不對，也不作他想。
      且顯然聲請人當天心中有事以致行車中未注意周遭狀況，
      等到座位區的人陸續走出，才遲遲反應過來要下車。
　(四)原確定判決稱聲請人辯解乃事後掩飾之詞，是已認定聲請
      人對當日狀況應盡皆清楚而非毫無察覺。然若聲請人對當
      日狀況盡皆清楚，必定一開始就主張對自己最有利之證據
      ，怎麼會在刑事第一審準備庭時還主張「非常確定自己不
      在第一車廂」？以聲請人之智識、學識應不至於會不知道
      火車月台上有監視器，亦不可能會不知道檢方有權利調閱
      監視器影像，更不可能會認為法堂之上可以輕易哄騙隨意
      過關，而聲請人居然敢對如此容易辨明之事說謊，豈不是
      自打嘴巴，破壞自己在法官前的誠信，事後還要花大把時
      間精力解釋，對聲請人勝訴有何助益？實是聲請人對當下
      發生之事毫無察覺，並因聲請人此前從無訴訟經驗，在律
      師諮詢前聲請人所知之抗辯手段僅為憑印象作出主張。
　(五)原確定判決稱按被害人之陳述，固不得作為有罪判決之唯
      一證據，須就其他方面調查，有補強證據證明確與事實相
      符，始得採為被告論罪科刑之基礎，並以告訴人顯有壓力
      症候群之狀態，足以佐證及補強證人即告訴人證述之憑信
      性。然在前述事證尚有懷疑之下，如何能從被害人情緒狀
      態來分辨「誤會性騷擾」與「真實性騷擾」之差別？況且
      據告訴人所述，聲請人在車上之種種反應，皆有違通常性
      騷擾犯嫌之情狀，且顯然心中有事，未能注意周遭狀況，
      難道無作為補強證據之價值？此處僅以「被害人情緒狀態
      」來作為補強證述之憑信性是否允當，亦請審酌。原確定
      判決對前揭重要證據漏未審酌，聲請人為此依法聲請再審
      ，請裁定准予開始再審。
二、按再審制度，係為發現確實之事實真相，以實現公平正義，
    而於案件判決確定之後，另設救濟之特別管道，重在糾正原
    確定判決所認定之事實錯誤，但因不能排除某些人可能出於
    惡意或其他目的，利用此方式延宕、纏訟，有害判決之安定
    性，故立有嚴格之條件限制。刑事訴訟法第420條第1項第6
    款原規定：「因發現確實之新證據，足認受有罪判決之人應
    受無罪、免訴、免刑或輕於原判決所認罪名之判決者」，作
    為得聲請再審原因之一項類型，司法實務上認為該證據，必
    須兼具新穎性（又稱新規性或嶄新性）及明確性（又稱確實
    性）二種要件，始克相當。晚近修正將上揭第一句文字，改
    為「因發現新事實、新證據，單獨或與先前之證據綜合判斷
    」，並增定第3項為：「第一項第六款之新事實或新證據，
    指判決確定前已存在或成立而未及調查斟酌，及判決確定後
    始存在或成立之事實、證據。」放寬其條件限制，承認「罪
    證有疑、利歸被告」原則，並非祇存在法院一般審判之中，
    而於判罪確定後之聲請再審，仍有適用，不再刻意要求受判
    決人（被告）與事證間關係之新穎性，而應著重於事證和法
    院間之關係，亦即祇要事證具有明確性，不管其出現係在判
    決確定之前或之後，亦無論係單獨（例如不在場證明、頂替
    證據、新鑑定報告或方法），或結合先前已經存在卷內之各
    項證據資料，予以綜合判斷，若因此能產生合理之懷疑，而
    有足以推翻原確定判決所認事實之蓋然性，即已該當。申言
    之，各項新、舊證據綜合判斷結果，不以獲致原確定判決所
    認定之犯罪事實，應是不存在或較輕微之確實心證為必要，
    而僅以基於合理、正當之理由，懷疑原已確認之犯罪事實並
    不實在，可能影響判決之結果或本旨為已足。縱然如此，不
    必至鐵定翻案、毫無疑問之程度；但反面言之，倘無法產生
    合理懷疑，不足以動搖原確定判決所認定之事實者，仍非法
    之所許。至於事證是否符合明確性之法定要件，其認定當受
    客觀存在之經驗法則、論理法則所支配。又同法第421條關
    於不得上訴於第三審法院之案件，就足以影響判決之重要證
    據漏未審酌，得聲請再審之規定，雖然未同時配合修正，且
    其中「重要證據」之法文和上揭新事證之規範文字不同，但
    涵義其實無異，應為相同之解釋；從而，聲請人依憑其片面
    、主觀所主張之證據，無論新、舊、單獨或結合其他卷存證
    據觀察，綜合判斷之評價結果，如客觀上尚難認為足以動搖
    第二審確定判決所認定之事實者，同無准許再審之餘地（最
    高法院104年度台抗字第125號裁定意旨參照)。是刑事訴訟
    法第421條所稱「足生影響於判決之重要證據漏未審酌者」
    ，係指法院就該證據未予調查，或雖調查但未就調查之結果
    予以判斷並定取捨，且該證據如經審酌，則足生影響於判決
    之結果，應為有利於被告之判決而言；苟事實審法院依調查
    之結果，本於論理法則、經驗法則及證據法則，經取捨證據
    後認定事實者，既已對證據資料為價值判斷，而對不利於被
    告之證據採酌據為論罪之依據，至其餘與前開論罪證據不相
    容之供述，縱屬對被告有利，仍無證據價值而不採，此係有
    意不採，並非疏而漏未審酌，尚不得據為聲請再審之理由。
三、經查：
  (一)聲請人前因違反性騷擾防治法案件，經臺灣桃園地方法院
      以108年度易字第829號判決就其所犯性騷擾防治法第25條
      第1項之罪，處拘役50日，如易科罰金，以新臺幣1仟元折
      算1日，聲請人不服提起上訴後，本院原確定判決依憑聲
      請人之供述、告訴人之證述、告訴人手繪位置圖、icash2
      .0卡片正反面影本、交通部臺灣鐵路管理局臺鐵icash卡
      購票證明、icash/icash2交易明細表、第一審法院勘驗案
      發日期桃園火車站所設便利商店、該站月台處所設監視器
      光碟之勘驗筆錄、監視器翻拍照片等相互勾稽，為綜合判
      斷，而以109年度上易字第684號駁回上訴而確定，有各該
      判決及本院被告前案紀錄表在卷可稽，並經本院依職權調
      取該案卷宗核閱無誤。
  (二)原確定判決以告訴人於警詢、偵訊及第一審審理時歷次指
      述其遭性騷擾之過程，就聲請人於民國107年8月（起訴書
      誤載為5月）16日上午7時45分許，在從桃園火車站所搭乘
      之臺鐵自強號列車102車次第1節車廂外靠近列車長室走道
      旁，對告訴人以手持飲料利樂包為掩飾，徒手觸摸其臀部
      處而為性騷擾之行為方式、經過等情，前後供述大致相符
      ，甚為詳盡，所述亦無前後不一、矛盾之情等明顯瑕疵存
      在；且告訴人在本案發生前與被告素不相識，亦無何怨隙
      糾紛，並無虛添情節入聲請人於罪之理，又告訴人於偵查
      及第一審中均具結後證述，擔保所言屬實；並佐以卷附監
      視器翻拍畫面、聲請人購票、購物之記錄，及告訴人於偵
      查及第一審到庭前報到時因見被告，及陳述過程中均有情
      緒失控哭泣之情，而顯有遭侵犯所具有無助、憤怒、恐懼
      等所謂壓力症候群之情緒狀態，足以相互印證及補強告訴
      人所為證述之憑信性，而認定告訴人關於聲請人對其為性
      騷擾行為之指述屬真實可信（見原確定判決理由欄貳、一
      、(二)2(1)至(3)、(5)、3、8）。
　(三)聲請人於本院109年度上易字第684號案件審理時，已辯稱
      本件應係告訴人將其被聲請人手持溫熱利樂包飲料碰觸到
      ，誤認被聲請人手背故意碰觸，聲請人手持利樂包時，因
      利樂包有厚度，所以手部會稍微舉起，且當時車廂擁擠，
      難免會有肢體接觸，就算有碰到告訴人，也沒有性騷擾之
      故意主觀意圖，又依研究可知，男性手背溫度平均低於女
      性後臀區約1度，告訴人如何會感到溫熱感云云，並提出
      不同數人手持利樂包之照片、相關期刊資料為憑。惟原確
      定判決業以：告訴人無智力、判斷力或表達力等能力不足
      或欠缺之情形，平日均搭乘火車上下班，且上下班火車上
      人潮眾多，衡情應不致於混淆車身搖晃不慎碰撞、碰觸，
      或感受碰觸物品究竟為人體皮膚之接觸，或接觸者為材質
      為紙類、四方有稜角之利樂包碰觸之感受，與具有不正常
      、侵犯性之「騷擾」碰觸，若非聲請人已達不尋常「碰觸
      A女身體隱私部位」之程度，告訴人實無可能多次明確指
      訴聲請人有以手背碰觸其大腿上方臀部之隱私部位之舉措
      ；由聲請人提出相片得以明確看出，手持利樂包時與手未
      持利樂包時，手腕處確有稍微抬起之情，但顯與告訴人所
      證述其一轉身就發現聲請人手持利樂包不自然有抬、舉起
      在其大腿近臀部處，並非手持利樂包自然垂放不慎碰觸之
      情不同，且如以聲請人所提出手持利樂包飲料相片不慎碰
      觸告訴人大腿近臀部處之部分，則因人體構造上，大腿近
      臀部處屬臀部下方處，則如手持利樂包不慎碰觸該部分，
      則整個人的身體勢必相當靠近女方身體後背處，始有可能
      以手持利樂包微舉動態碰觸到大腿內側近臀部處之部位，
      是聲請人此部分所陳，並不足為有利於被告之認定；又上
      開期刊資料，僅得以說明其研究人體不同部位皮膚溫度不
      同，但縱有不同，差異甚微，但人類本為恆溫生物，本具
      有一定溫度，且告訴人除證述可感覺到溫熱感外，並明確
      證稱可感受到是皮膚接觸的溫度，顯然與以紙類製作材質
      ，及外型多為四方體有稜角之利樂包所接觸感受顯然不同
      ，一般具有正常感受、辨識能力之人，顯得以區別與分辨
      皮膚上之接觸或物體碰觸之不同甚明，是聲請人所提上開
      研究報告，並不足以驟認告訴人證述有何不實等語，認聲
      請人上開辯詞均不足採（見原確定判決理由欄貳、一、(
      二)2(5)、5、6）。
　(四)聲請人固仍以告訴人係將被聲請人手持溫熱利樂包飲料碰
      觸到，誤認被聲請人手背碰觸云云，為本件再審之聲請。
      惟如前所述，原確定判決理由欄業已依調查之結果，本於
      論理法則、經驗法則及證據法則，臚列證據逐一敘明得心
      證之理由，而對有利及不利於被告之證據之斟酌取捨，詳
      予指駁，並非就聲請再審意旨所指告訴人之證言不可採、
      聲請人之辯詞較可採等點漏未審酌。另聲請再審意旨提出
      東京醫科齒科大學教授奈良信雄之著作「圖解人體解密預
      防醫學解剖書」第78頁所載「最遲鈍的部位則是在大腿和
      後背」等語為憑，然縱使大腿確為人體最不敏感之部位，
      是否真不敏感到無法區分係被利樂包或被皮膚碰觸之程度
      ？就此仍無法使本院產生合理懷疑。又聲請再審意旨雖以
      聲請人案發後有拿手機出來滑、與告訴人四目相交、未趁
      機離開現場、等火車到站後待人群陸續走出後才跟著走下
      車等語為辯，稱「豈像是一個無素行不良且無犯罪前科，
      卻臨時起意性騷擾的人會有的行為？」，且辯稱「若聲請
      人對當日狀況盡皆清楚，必定一開始就主張對自己最有利
      之證據，怎麼會在刑事第一審準備庭時還主張『非常確定
      自己不在第一車廂』？…聲請人居然敢對如此容易辨明之事
      說謊，豈不是自打嘴巴，破壞自己在法官前的誠信」，惟
      聲請人此等貌似若無其事之動作及明顯反於事實之抗辯，
      與犯罪者於事後佯裝不知、掩飾犯罪、規避責任等人性並
      無扞格。是聲請再審意旨所指事證，無論新、舊、單獨或
      結合其他卷存證據觀察，綜合判斷之評價結果，於客觀上
      均不足以動搖原確定判決認定之事實。聲請人再執陳詞就
      原確定判決已經審酌之事項，單憑己意否認犯罪，不足為
      據。綜上所述，本件原確定判決並無刑事訴訟法第421條
      規定之再審事由，聲請人依上開規定聲請再審，為無理由
      ，應予駁回。
四、按聲請再審之案件，除顯無必要者外，應通知聲請人及其代
    理人到場，並聽取檢察官及受判決人之意見，但無正當理由
    不到場，或陳明不願到場者，不在此限，刑事訴訟法第429
    條之2固有明文。惟依本件現有卷證及聲請人提出之事證，
    既一望即知其聲請不具備新穎性及明確性之實質要件，已如
    前述，故本院認顯無通知聲請人到場之必要，附此敘明。
據上論斷，應依刑事訴訟法第434條第1項，裁定如主文。
中　　華　　民　　國　　109 　年　　10　　月　　5 　　日
                  刑事第四庭    審判長法  官  陳筱珮
                                      法  官  陳玉雲
                                      法  官  吳元曜
以上正本證明與原本無異。
不得抗告。
                                      書記官  黃亮潔
中　　華　　民　　國　　109 　年　　10　　月　　5 　　日